# Esercitazione 10

## Esercizio 1

Un sistema produttivo è formato da 7 componenti indipendenti fra loro. Ogni componente ha probabilità $0.1$ di guastarsi. Il sistema funziona se almeno 5 componenti funzionano.

<ol type='a'>
  <li>Si determini la probabilità che il sistema funzioni.</li>
  <li>Se il sistema sta funzionando, si calcoli la probabilità che nessun componente sia guasto.</li>
  <li>Se il sistema non sta funzionando, si determini la probabilità che più di 3 componenti siano funzionanti.</li>
  <li>Se viene introdotto un secondo sistema produttivo, indipendente dal primo, formato da 8 componenti (tra loro indipendenti) che hanno probabilità di guastarsi pari a 0.08, si calcolino valore atteso e varianza del numero complessivo di componenti funzionanti dei due sistemi produttivi.</li>
</ol>
	
## Esercizio 2

Siano date due urne contenenti rispettivamente:

<center>$A=\{$*10 palline nere, 90 palline rosse*$\}$</center>
<center>$B=\{$*10 palline con il segno di una stella, 40 palline con il segno di una luna*$\}$</center>

Si pensi ad un gioco in cui il giocatore che è di turno paga una posta iniziale $w$ e successivamente vince 1€ per ogni pallina nera o ogni pallina con il segno della stella che viene estratta nel corso di 5 estrazioni dall’urna $A$ e di 2 estrazioni dall’urna $B$ (le estrazioni avvengono con reinserimento). Siano $X$ la v.c. che conta quante palline nere sono state estratte e $Y$ la v.c. che conta quante palline con il segno di una stella sono state estratte.

<ol type = 'a'>
  <li>Quale dev’essere la posta $w$ messa dal giocatore affinché il gioco sia equo? </li>
</ol>

## Esercizio 3

Un magazzino contiene una partita di 20 lavatrici del modello $A$, delle quali 4 con difetti e una partita di 15 lavatrici del modello $B$, delle quali 5 con difetti. Si sceglie casualmente un modello (con uguale probabilità) e da tale partita si estraggono 3 lavatrici.

<ol type='a'>
  <li>Si determini la probabilità che risulti una lavatrice difettosa.</li>
  <li>Se è risultata una lavatrice difettosa, qual è la probabilità che sia del modello $A$? </li>
</ol>

## Esercizio 4

Il numero di raffreddori contratti da una persona in un anno solare segue una distribuzione di Poisson di media 3. Viene introdotto un nuovo vaccino che è efficace sul 75% dei vaccinati e abbassa il numero medio di raffreddori a 2. Nel restante 25% il vaccino non ha invece alcun effetto apprezzabile.

<ol type='a'>
  <li>Qual è la probabilità che un individuo scelto a caso tra quelli sottoposti al vaccino non contragga alcun raffreddore nell’intero anno solare?</li>
  <li>Se l’individuo sottoposto a vaccino nell’anno solare non si ammala di raffreddore nemmeno una volta, qual è la probabilità che su di lui il vaccino sia stato efficace?</li>
</ol>

## Soluzioni {-}

### Esercizio 1 {-}

<ol type='a'>
  <li> <center>$X=$"*numero di componenti funzionanti*"</center> $$X\sim Binomiale(n=7,\,\,p=0.9)$$ $$P(X\geq5)=f(5)+f(6)+f(7)$$ $$f(5)=\begin{pmatrix}7\\5\end{pmatrix} 0.9^5\cdot0.1^2=21\cdot0.9^5\cdot0.1^2=0.1240$$ $$f(6)=\begin{pmatrix}7\\6\end{pmatrix} 0.9^6\cdot0.1^1=7\cdot0.9^6\cdot0.1^1=0.3720$$ $$f(7)=\begin{pmatrix}7\\7\end{pmatrix} 0.9^7\cdot0.1^0=1\cdot0.9^7\cdot0.1^0=0.4909$$ $$P(X\geq5)=0.9743$$
```{r}
# E1
rm(list = ls())

n <- 7
p <- 0.9

round(dbinom(5:7, n, p), 4)
choose(7, 5:7)

round(sum(dbinom(5:7, n, p)), 4)
```
  </li>
  <li>$$P(X=7│X\geq5)=\frac{P(X=7)}{P(X\geq5)}=\frac{0.4783}{0.9743}=0.4909$$
```{r}
round(dbinom(7, n, p) / sum(dbinom(5:7, n, p)), 4)
```

  </li>
  <li>$$P(X>3│X<5)=\frac{P(X=4)}{1-P(X\geq5)}=\frac{\begin{pmatrix}7\\4\end{pmatrix} 0.9^4\cdot 0.1^3}{1-0.9743}=\frac{35\cdot0.9^4\cdot0.1^3}{0.0257}=\frac{0.023}{0.0257}=0.8938$$
```{r}
round(dbinom(4, n, p), 4)
choose(7, 4)

round(dbinom(4, n, p) / (1-sum(dbinom(5:7, n, p))), 4)
```
  
  </li>
  <li>$$E(X)=7\cdot0.9=6.3$$ $$Var(X)=7\cdot0.9\cdot0.1=0.63$$ $$Var(Y)=8\cdot0.92\cdot0.08=0.5888$$
  
  $$E(X+Y)=E(X)+E(Y)=13.66$$ Poiché $X$ e $Y$ sono indipendenti $$Var(X+Y)=Var(X)+Var(Y)=1.2188$$
```{r}
7*0.9
7*0.9*0.1

8*0.92
8*0.92*0.08

7*0.9 + 8*0.92
7*0.9*0.1 + 8*0.92*0.08
```
  
  </li>
</ol>




### Esercizio 2 {-}

<ol type='a'>
  <li>	Il gioco è equo se la vincita attesa corrisponde alla posta. Pertanto, calcoliamo la vincita attesa che corrisponde al numero di palline nere e palline con la stella (espresso in euro) $$E(X+Y)=E(X)+E(Y)=5\cdot\frac{10}{100}+2\cdot\frac{10}{50}=5\cdot0.1+2\cdot0.2=0.5+0.4=0.9$$
</li>
</ol>


### Esercizio 3 {-}

<center>$D=$"*numero lavatrici difettose*"</center>
<center>$A=$"*estratta partita A*"</center>
<center>$B=$"*estratta partita B*"</center>

$$P(A)=P(B)=\frac{1}{2}$$ $$D|A\sim Binomiale\left(n=3,\,\,p=\frac{4}{20}=0.2\right)$$ $$D|B\sim Binomiale\left(n=3,\,\,p=\frac{4}{15}=0.3333\right)$$
<ol type='a'>
  <li>$$P(D=1)=P(D=1│A)P(A)+P(D=1│B)P(B)$$ $$P(D=1│A)=\begin{pmatrix}3\\1\end{pmatrix}0.2\cdot0.8^2=0.384$$ $$P(D=1│B)\begin{pmatrix}3\\1\end{pmatrix}0.3333\cdot0.6667^2=0.4444$$ $$P(D=1)=0.384\cdot0.5+0.4444\cdot0.5=0.4142$$
```{r}
# E3

dbinom(1, 3, 0.2)
dbinom(1, 3, 1/3)

dbinom(1, 3, 0.2)*0.5 + dbinom(1, 3, 1/3)*0.5
```
  
  </li>
  <li>$$P(A│D=1)=\frac{P(D=1│A)P(A)}{P(D=1)}=\frac{0.384\cdot0.5}{0.4142}=0.4365$$
```{r}
dbinom(1, 3, 0.2)*0.5 / (dbinom(1, 3, 0.2)*0.5 + dbinom(1, 3, 1/3)*0.5)
```

  </li>
</ol>

### Esercizio 4 {-}

<center>$V=$"*vaccino efficace*"</center>
<center>$R=$"*numero di raffreddori*"</center>

$$P(V)=0.75;\quad P(\overline{V})=0.25$$ $$R|V\sim Poisson(\lambda=2);\quad R|\overline{V}\sim Poisson(\lambda=3)$$
<ol type='a'>
  <li>	$$P(R=0)=P(R=0│V)P(V)+P(R=0│\overline{V})P(\overline{V})$$ $$P(R=0│V)=\frac{λ^x}{x!} e^{-λ}=\frac{2^0}{0!} e^{-2}=e^{-2}=0.1353 $$ $$P(R=0│\overline{V})=\frac{\lambda^x}{x!} e^{-λ}=\frac{3^0}{0!} e^{-2}=e^{-3}=0.0498 $$  $$P(R=0)=0.1353\cdot0.75+0.0498\cdot0.25=0.1139$$
```{r}
# ES 4
exp(-2)
exp(-3)
exp(-2)*0.75+exp(-3)*0.25
```
  
</li>
  <li>$$P(V│R=0)=\frac{P(R=0│V)P(V)}{P(R=0)} =\frac{0.1353\cdot0.75}{0.1139}=0.8908$$
```{r}
exp(-2)*0.75 / (exp(-2)*0.75+exp(-3)*0.25)
```
  
  </li>
</ol>










