# Esercitazione 7

## Esercizio 1

La seguente tabella riporta il reddito annuale disponibile netto $X$ (in migliaia di Euro) di 8 famiglie e la superficie $Y$ (in metri quadri) dell’abitazione della rispettiva famiglia.

```{r echo=F}
x = c(21.31,30.17,32.89,46.81,31.67,39.57,42.35,27.30)
y = c(48,95,112,125,88,146,128,76)

data.frame(rbind(data.frame(c(1:8),x,y),c("Totale", sum(x), sum(y))))%>%
  kbl(align = 'c', col.names = c("i", "REDDITO $X$", "SUPERFICIE $Y$"))%>%
  kable_classic(html_font = 'Computer Modern', full_width=F)%>%
  column_spec(1, bold=T)%>%
  row_spec(c(0,9), bold = T, 
           extra_css = 'border-top: thin solid;border-bottom: thin solid')%>%
  row_spec(8,extra_css = 'border-bottom: thin solid')  

```
Sapendo che $$\sum_{j=1}^8x_j^2=9744.86;\quad \sum_{j=1}^8y_j^2=90718;\quad \sum_{i=1}^8x_i y_i=29483.74$$
<ol type='a'>
  <li>Si calcoli il grado di concordanza (o discordanza) tra le variabili $X$ e $Y$;</li>
  <li>Si determinino i parametri della retta a minimi quadrati che interpola la superficie $Y$ in funzione del reddito $X$, si commentino i valori ottenuti;</li>
  <li>Si rappresentino graficamente i residui e si calcoli la varianza residua;</li>
  <li>Si valuti la bontà di adattamento della retta determinata al punto b);</li>
  <li>Si determini la superficie che dovrebbe avere l’abitazione di una famiglia con reddito pari a 39000 Euro sulla base della retta determinata al punto b).</li>
</ol>

## Esercizio 2

La seguente tabella riporta la distribuzione di frequenze congiunte dei caratteri raggruppati in classi "*numero di chilometri percorsi*" $X$ (in migliaia di km) e "*prezzo di vendita*" $Y$ (in migliaia di Euro) relativi a 83 utilitarie usate.

```{r echo=FALSE}
tab2=data.frame(c("$X$","$(0,50]$","$(50,100]$","$(100,150]$","Totale"),
                c("$(0,2]$",1,8,38,47),c("$(2,4]$",0,5,9,14),
                c("$(4,7]$",2,11,1,14),c("$(7,10]$",3,3,1,1),c("Totale",6,27,49,82))
tab2%>%
  kbl(align = 'rrrrrc', col.names = NULL)%>%
  kable_classic(html_font = 'Computer Modern', full_width=T)%>%
  add_header_above(c(' '=1,'$Y$'=4,' '=1), extra_css = 'border-top: ')%>%
  column_spec(1, bold=T, border_left = T, border_right = T)%>%
  column_spec(6, bold=T, border_left = T, border_right = T)%>%
  row_spec(c(0,1,5), bold = T, 
           extra_css = 'border-top: thin solid;border-bottom: thin solid')%>%
  row_spec(4,extra_css = 'border-bottom: thin solid')
```


Sapendo che $$\sum_{i=1}^3x_i n_{i.}=8300;\quad \sum_{j=1}^4 y_j n_{.j}=225.5;\quad \sum_{i=1}^3x_i^2 n_{i.}=921250;$$ $$\sum_{j=1}^4y_j^2 n_{.j}=1102.25;\quad \sum_{i=1}^3\sum_{j=1}^4x_i y_j n_{ij}=18987.5$$
<ol type='a'>
  <li>Si determinino i parametri della retta a minimi quadrati che interpola $Y$ in funzione di $X$, si commentino i valori ottenuti;</li>
  <li>Si calcoli il grado di concordanza (o discordanza) tra le variabili $X$ e $Y$;</li>
  <li>Si valuti la bontà di adattamento della retta determinata al punto a).</li>
</ol>

## Soluzioni {-}

### Esercizio 1 {-}

$$\sum_{j=1}^{10}x_i^2=9744.86;\quad \sum_{j=1}^{10}y_i^2=90718;\quad \sum_{i=1}^{10}x_i y_i=29483.74$$
<ol type='a'>
  <li>Coefficiente di correlazione lineare di Bravais-Pearson $$r(X,Y)=\frac{C_{XY}}{\sqrt{D_X  D_Y}}$$ $$ \mu_X=34.01;\quad \mu_Y=102.25$$ $$C_{XY}=\sum_{i=1}^N(x_i-\mu_X)(y_i-\mu_Y )=\sum_{i=1}^Nx_i y_i-N\mu_X\mu_Y=29483.74-8\cdot34.01\cdot102.25=1663.58$$ $$D_X=\ldots=\sum_{i=1}^Nx_i^2-N\mu_X^2=9744.86-(8\cdot34.01)^2=491.4192$$ $$D_Y=\ldots=\sum_{i=1}^Ny_i^2-N\mu_Y^2=90718-(8\cdot102.25)^2=7077.5$$ $$r(X,Y)=\frac{1663.56}{\sqrt{491.419\cdot7077.5}}=0.8920$$
  </li>
  <li>	$$b_1=\frac{C_{XY}}{D_X} =\frac{1663.56}{491.4192}=3.3852 \quad\mathrm{\ldots commento}$$ $$b_0=\mu_Y-b_1\cdot\mu_Y=102.25-3.3852\cdot34.01=-12.8807\quad\mathrm{\ldots commento}$$</li>
  <li>
```{r echo=FALSE, fig.align='center'}
b1=(sum(y*x)-length(x)*mean(x)*mean(y))/(sum(x^2)-length(x)*mean(x)^2)
b0=mean(y)-b1*mean(x)
yhat=b0+b1*x
e=y-yhat

e2=e^2
data.frame(rbind(data.frame(c(1:8),x,y,round(yhat,2),round(e,2),round(e2,2)),c("Totale",sum(x),sum(y),sum(yhat),round(sum(e),2),round(sum(e2),2))))%>%
  kbl(align = 'c', col.names = c("$i$","$X$","$Y$","$\\hat{Y}$","$E$","$E^2$"))%>%
  kable_classic(html_font = 'Computer Modern', full_width=T)%>%
  column_spec(1, bold=T)%>%
  row_spec(c(0,9), bold = T, 
           extra_css = 'border-top: thin solid;border-bottom: thin solid')%>%
  row_spec(8,extra_css = 'border-bottom: thin solid')  

plot(yhat, e, pch=19)
abline(h=0,lty=2)
```
  $$\sigma_{RL}^2=\frac{1}{N}\sum_{i=1}^Ne_i^2=\frac{1446.85}{8}=180.8562$$
  </li>
  <li>$$r^2=1-\frac{\sigma_R^2}{\sigma_Y^2}$$ $$\sigma_Y^2=\frac{D_Y}{N}=\frac{7077.5}{8}=884.6875$$ $$r^2=1-\frac{180.8713}{884.6875}=0.7956 \quad\mathrm{\ldots commento} $$</li>
  <li>$$3.3852\cdot39-12.8807=119.1421 \,\,m^2$$</li>
</ol>

### Esercizio 2 {-}

$$\sum_{i=1}^3x_i n_{i.}=8300;\quad \sum_{j=1}^4y_j n_{.j}=225.5;\quad \sum_{i=1}^3x_i^2 n_{i.}=921250;$$ $$\sum_{j=1}^4y_j^2 n_{.j}=1102.25;\quad \sum_{i=1}^3\sum_{j=1}^4x_i y_j n_{ij}=18987.5$$

<ol type='a'>
  <li>
```{r echo=FALSE}
tab2=data.frame(c("$X$",25,75,125,"Totale"),
                c(1,1,8,38,47),c(3,0,5,9,14),
                c(5.5,2,11,1,14),c(8.5,3,3,1,1),c("Totale",6,27,49,82))
tab2%>%
  kbl(align = 'c', col.names = NULL)%>%
  kable_classic(html_font = 'Computer Modern', full_width=T)%>%
  add_header_above(c(' '=1,'$Y$'=4,' '=1), extra_css = 'border-top: ')%>%
  column_spec(1, bold=T, border_left = T, border_right = T)%>%
  column_spec(6, bold=T, border_left = T, border_right = T)%>%
  row_spec(c(0,1,5), bold = T, 
           extra_css = 'border-top: thin solid;border-bottom: thin solid')%>%
  row_spec(4,extra_css = 'border-bottom: thin solid')
```
  $$\mu_X=\frac{1}{N}\sum_{i=1}^rx_i n_{i0}=\frac{8300}{82}=101.2195$$ $$\mu_Y=\frac{1}{N}\sum_{i=1}^cy_j n_{0j}=\frac{225.5}{82}=2.7439$$ $$\sigma_X^2=\ldots=\frac{1}{N}\sum_{i=1}^sx_i^2 n_{i0} -\mu_X^2=\frac{921250}{82}-101.2195^2=989.3689$$ $$\sigma_Y^2=\ldots=\frac{1}{N}\sum_{j=1}^ty_j^2 n_{0j} -\mu_Y^2=\frac{1102.25}{82}-2.7439^2=5.9131$$ $$\begin{align*}\sigma_{XY} &  =\frac{1}{N}\sum_{i=1}^s\sum_{j=1}^t(x_i-\mu_X)(y_j-\mu_Y)n_{ij}=\frac{1}{N}\sum_{i=1}^s\sum_{j=1}^tx_j y_j n_{ij}-\mu_X \mu_Y=\\ & = \frac{18987.5}{82}-101.2195\cdot2.7439=-46.2057\end{align*}$$ $$b_1=\frac{\sigma_{XY}}{\sigma_X^2}=\frac{-46.2057}{989.3689}=-0.0467\quad\mathrm{\ldots commento\ e\ notare\ che\ i\ caratteri\ sono\ in\ migliaia} $$ $$b_0=\mu_Y-b_1 \mu_X=2.7439-(-0,0467)\cdot 101.2195=7.4709\quad \mathrm{\ldots commento} $$
  </li>
  <li>$$r_{XY}=\frac{\sigma_{XY}}{\sigma_X  \sigma_Y}=\frac{-46,2057}{\sqrt{989.3689\cdot5.9131}}=-0.6041$$</li>
  <li>$$r^2=r_{XY}^2=(-0.6041)^2=0.3649\quad\mathrm{\ldots commento} $$
  
  NB: $$\sigma_Y^2=5.9131$$ $$\sigma_{SL}^2=\ldots=b_1^2 \sigma_X^2=(-0.0467)^2 \cdot 989.3689=2.1577$$ $$r^2=\frac{2.1577}{5.9131}=0.3649$$
  </li>
</ol>






