# Esercitazione 1 

<center><h2>**Rapporti statistici**</h2></center>

## Esercizio 1

La seguente tabella riporta i dati relativi alla raccolta (in migliaia di tonnellate) di rifiuti urbani per area geografica nell'anno 2010 (fonte Istat):

```{r, echo=FALSE}
tab1 = data.frame("area" = c('Nord', 'Centro', 'Sud', 'Italia'),
                  "indiff" = c(7167, 5258, 8133, 20558),
                  "diff" = c(7271, 1985, 2194, 11450),
                  "ingom" = c(370, 81, 21, 472),
                  "Totale" = c(14808, 7324, 10348, 32480),
                  "Abitanti" = c(27663, 11321, 20896, 59880))
colnames(tab1) = c("Area Geografica", "Raccolta Indifferenziata", 
                   "Raccolta Differenziata", "Rifiuti Ingombranti", "Totale",
                   "Abitanti (migliaia)")
tab1%>%
  format_cells(rows=4, col=1, 'italics')%>%
  kbl(align = 'c')%>%
  kable_classic(full_width = F, html_font = "Computer Modern")%>%
  row_spec(0, extra_css = "border-top: thin solid; border-bottom: thin solid")%>%
  column_spec(1, bold = T)%>%
  row_spec(4, extra_css = "border-bottom: thin solid")
```

<ol type="a">
  <li> Si determini la composizione percentuale delle varie tipologie di rifiuto per ciascuna delle aree considerate.</li>
  <li> Quali tra gli abitanti delle tre aree geografiche considerate tendono a produrre il maggior quantitativo di rifiuti? Si specifichi la tipologia di rapporto statistico utile a rispondere a questa domanda.</li>
  <li>Si riconosca la natura del rapporto statistico: $$\frac{\mathrm{rifiuti \ indifferenziati \ al \ nord}}{\mathrm{rifiuti \ indifferenziati \ al \ sud}}$$ e se ne interpreti il significato. </li>
</ol>

## Esercizio 2

Nella seguente tabella sono riportati:

* il numero di sportelli bancari presenti in alcune provincie lombarde e in Italia negli anni dal 2003 al 2007 (fonte Banca d'Italia);
* la superficie delle provincie lombarde considerate, espressa in $km^2$ (fonte Istat);
* la popolazione residente nel 2003 in ciascuna provincia lombarda considerata (fonte Istat).

```{r echo=F}
tab2 = data.frame("Provincia" = c("Provincia", "Lodi (LO)", "Milano (MI)", "Pavia (PV)", 
                                  "Sondrio (SO)", "Altre provincie", 
                                  "Lombardia", "ITALIA"),
                  "2003" = c(2003, 132, 2313, 310, 120, 2966, 5841, 30502),
                  "2004" = c(2004, 133, 2342, 314, 121, 3030, 5940, 30946),
                  "2005" = c(2005, 137, 2378, 319, 124, 3110, 6068, 31498),
                  "2006" = c(2006, 142, 2458, 322, 127, 3196, 6245, 33333),
                  "2007" = c(2007, 150, 2530, 331, 128, 3314, 6453, 32225),
                  "Superficie" = c("Superficie", 782.25, 1984.39, 3964.73, 3211.30,
                                   14919.58, 24862.85, ""),
                  "Popolazione" = c("Popolazione",200554, 3721428, 497233, 
                                    177568, 4510862,
                                    9108645, ""))
tab2%>%
  format_cells(rows=8, col=1, "italics")%>%
  kbl(align = 'c', col.names = NULL)%>%
  kable_classic(html_font = 'Computer Modern')%>%
  add_header_above(c(' '=1,'$n°$ sportelli'=5,' '=2), extra_css = 'border-top: ')%>%
  column_spec(1, bold = T, border_left = T, border_right = T)%>%
  column_spec(8, border_right = T)%>%
  column_spec(6, border_right = T)%>%
  row_spec(c(0,1), bold = T)%>%
  row_spec(c(0,1), bold = T, extra_css = 'border-top: thin solid;border-bottom: thin solid')%>%
  row_spec(c(6,7,8), extra_css = 'border-bottom: thin solid')
```


<ol type="a">
  <li> 	Si riconosca la natura del rapporto statistico: $$\frac{n°\mathrm{ \ di \  sportelli \ in \ provincia \ di \ Lodi \ nel \ 2005}}{n° \mathrm{ \ di \ sportelli \ in \ Lombardia \ nel \ 2005}}$$ e se interpreti il significato.</li>
  <li> 	Si riconosca la natura del rapporto statistico: $$\frac{n° \mathrm{\ di\ sportelli\ in\ provincia\ di\ Milano\ nel\ 2007}}{n° \mathrm{\ di\ sportelli\ in\ provincia\ di\ Sondrio\ nel\ 2007}}$$ e se interpreti il significato.</li>
  <li> Relativamente all'anno 2007, utilizzando un opportuno rapporto statistico, si valuti la densità degli sportelli bancari sul territorio delle provincie di Milano e di Sondrio. </li>
  <li> Si ricavi il numero di sportelli bancari per mille abitanti relativamente alle provincie di Milano e di Sondrio nell'anno 2003, riconoscendo la natura del rapporto statistico utilizzato.</li>
</ol>

## Soluzioni {-}

### Esercizio 1 {-}

<ol type="a">
  <li> 	Rapporti di composizione (intravedere distribuzioni parziali): 
```{r echo=FALSE}
tab1.rel=tab1
tab1.rel[,2:4]=tab1.rel[,2:4]/tab1.rel[,5]
tab1.rel[,1:4]%>%
  format_cells(rows=4, col=1, 'italics')%>%
  kbl(align = 'c')%>%
  kable_classic(full_width = F, html_font = "Computer Modern", position = 'left')%>%
  row_spec(0, extra_css = "border-top: thin solid; border-bottom: thin solid")%>%
  column_spec(1, bold = T)%>%
  row_spec(4, extra_css = "border-bottom: thin solid")
``` 
  </li>
  <li> Per confrontare la produzione di rifiuti è opportuno eliminare l’influenza del numero di abitanti; quindi, si utilizza un rapporto di derivazione (gli abitanti producono rifiuti) in particolare di seguito si calcolano i rifiuti prodotti ogni mille abitanti. Gli abitanti dell’Italia centrale tendono a produrre più rifiuti.
```{r echo=FALSE}
tab1.deriv = tab1
tab1.deriv$deriv = tab1[,5]/tab1[,6]
colnames(tab1.deriv)[7] = "Rapporto di derivazione"
tab1.deriv[1:4,5:7]%>%
  kbl(align = 'c')%>%
  kable_classic(full_width = F, html_font = "Computer Modern", 
                position = 'left')%>%
  row_spec(0, extra_css = "border-top: thin solid; border-bottom: thin solid")%>%
  row_spec(4, extra_css = "border-bottom: thin solid")

```

  </li>
  <li>  È un rapporto di coesistenza perché si confrontano valori associati a due modalità di uno stesso carattere, in questo caso l’area geografica. Il rapporto è pari a $0.8812$ e indica che per ogni tonnellata (o migliaia di tonnellate) di rifiuti indifferenziati prodotta al sud vengono prodotte $0.8812$ tonnellate di rifiuti indifferenziati al nord.</li>
</ol>

### Esercizio 2 {-}

<ol type="a">
  <li> 	Lodi è in Lombardia, quindi gli sportelli di Lodi sono parte degli sportelli della Lombardia, rapporto di composizione. $$\frac{137}{6068}=0.0226$$ Gli sportelli della provincia di Lodi nel 2005 costituivano il $2.26\%$ degli sportelli di tutta la Lombardia.</li>
  <li>	Milano e Sondrio sono due province distinte, rapporto di coesistenza. Nel 2007, per ogni sportello nella provincia di Sondrio ce ne erano $\frac{2530}{128}=10.7656$ nella provincia di Milano.

</li>
  <li>Rapporti di densità. <br> 
  Nel 2007, nella provincia di Milano c’erano $\frac{2530}{1984.39}=1.2375$ sportelli per chilometro quadrato.<br>
  	Nel 2007, nella provincia di Sondrio c’erano $\frac{128}{3211.90}=0.0399$ sportelli per chilometro quadrato.
</li>
  <li> Rapporti di derivazione ipotizzando che la numerosità della popolazione sia causa del numero di sportelli bancari.<br>
  Nel 2003, nella provincia di Milano c’erano $\frac{2313}{3721428}\cdot 1000=0.6215$ sportelli ogni mille abitanti.<br>
  Nel 2003, nella provincia di Sondrio c’erano $\frac{120}{177568}\cdot 1000=0.6758$ sportelli ogni mille abitanti.
</li>
</ol>
